【裁判字號】    99,訴,631
【裁判日期】    991018
【裁判案由】    返還訂金
【裁判全文】
臺灣高雄地方法院民事判決               99年度訴字第631號
原      告  日商名古屋遊艇股份有限公司
法定代理人  乙○○○○
訴訟代理人  李宏文律師
複代理人    郭家駿律師
被      告  冠昇遊艇股份有限公司
法定代理人  丙○○
列當事人間請求返還訂金事件，本院於民國99年10月4 日言詞辯
論終結，判決如下：
  主  文
被告應給付原告新臺幣肆佰捌拾陸萬參仟元，及自民國九十九年
四月二十六日起至清償日止，按週年利率百分之五計算之利息。
訴訟費用由被告負擔。
本判決於原告以新臺幣壹佰陸拾貳萬元供擔保後得假執行；但被
告如以新臺幣肆佰捌拾陸萬參仟元為原告預供擔保後，得免為假
執行。
  事  實
一、被告未於言詞辯論期日到場，核無民事訴訟法第386 條所列
    各款情形之一，爰依到場原告之聲請，由其一造辯論而為判
    決。又原告為經我國認許之外國法人，兩造間系爭訴訟屬涉
    外民事事件，原告同意適用本國法為準據法，未經被告爭執
    ，均先予敘明。
二、原告主張：兩造間長期合作，由伊向被告訂製遊艇，履約模
    式，均由伊按被告施工進度給付價金，待遊艇建造完成後，
    始由兩造協議遊艇總價並進行結算。伊於民國93年11月24日
    匯款美金15萬元（以該匯款日時之匯率換算為新台幣4,863,
    000 元，下稱系爭匯款）予被告，作為訂購編號8018號遊艇
    （下稱系爭遊艇）之訂金；該遊艇預計交付伊之買主之時間
    為95年5 月。詎被告收受該訂金後，僅完成船體外殼即自行
    停工，致伊遭買主解除契約；被告履行契約顯已遲延，且經
    伊以本件起訴狀繕本，於99年4 月2 日送達被告，催告於10
    日內履行系爭承攬契約，被告迄未提出任何履約通知，伊乃
    再於99年7 月19日以書狀繕本之送達，為解約之意思表示。
    兩造間承攬契約既經解除，爰依民法第259 條第2 款規定，
    請求被告返還系爭匯款。並聲明：被告應給付原告新台幣（
    除另標示幣別外，下同）4,863,000 元及自99年4 月26日起
    算之法定遲延利息（原請求自起訴狀繕本送達翌日起算法定
    遲延利息，後為聲明之減縮），暨陳明願供擔保聲請准予宣
    告假執行。
三、被告則以：伊於完成系爭遊艇船殼模修補及船殼製作後，未
    再繼續施作，係因：(一)原告於95年3月間對伊提起其他18艘
    遊艇之損害賠償訴訟，求償金額高達1億餘元，並對伊之財
    產大舉進行假扣押、對伊之負責人提起刑事告訴，而無繼續
    履行系爭契約之意，(二)伊施作系爭遊艇，已支出費用高達
    5,421, 158元，逾原告支付之本筆匯款，而原告並未再給付
    任何款項，(三)原告所提出之船底隧道圖、積層圖、船體結構
    圖及修改圖、更新版等圖說，僅係船殼施作之依據及船體內
    部之一般佈置圖，並無具體內裝之尺寸、材料種類、造型及
    施工方式之指示，無從進行船體內部之施工，所交付之船艏
    側推進器油壓系統管線佈置圖，僅供於製作船殼時預留該設
    備之空間，均未逾船殼製作範圍，亦未指示伊繼續施工及如
    何施工。故伊未繼續施作，係因原告不履約所致，為可歸責
    於原告；又兩造間並未約定交船期限，原告催告及解約均屬
    無據，自不得請求伊返還訂金等語，資為抗辯。並聲明：原
    告之訴及假執行之聲請均駁回；如受不利判決，願供擔保聲
    請准予免為假執行之宣告。
四、兩造就下列事項並不爭執（本院卷53至55頁、206 頁），堪
    認為真實：
  (一)原告就系爭遊艇製作契約之訂金，曾向本院起訴，先位主張
    契約不成立，依不當得利之規定；備位主張解除契約，依民
    法第259 條第2 項之規定，請求被告返還系爭訂金匯款。本
    院於98年9 月25日以97年度訴字第399 號民事判決，認兩造
    間系爭契約已成立生效，及原告未曾於得請求被告交付系爭
    遊艇之時，催告被告交付，被告尚未負遲延責任，故原告解
    除契約不合法等語，而駁回原告之起訴確定。原告於本件係
    依該判決後發生之催告事實，就同一原因事實再行起訴，請
    求被告返還系爭訂金。
  (二)依兩造間訂製遊艇之交易習慣，係由原告按被告施工進度給
    付價金，待遊艇建造完成後，始由兩造協議遊艇總價並進行
    結算。
  (三)原告於93年11月24日匯款美金15萬元予被告，作為施作系爭
    編號8018號遊艇之訂金；依當時匯率換算新台幣，為4,863,
    000 元。
  (四)原告已交付被告施作系爭遊艇之船底隧道圖、積層圖、船體
    結構圖及修改圖、更新版圖說、船艏側推進器油壓系統管線
    佈置圖等。
  (五)系爭遊艇施作至船殼模修補及船殼製作後，即未繼續施作。
五、兩造爭執事項：
  (一)被告就系爭遊艇之製作，是否已逾工作應完成之相當期間？
    其就此系爭遊艇僅製作至船殼階段，而未繼續施作，是否有
    可歸責事由?
  (二)原告主張被告遲延未完成系爭遊艇製作，依民法第229條第2
    項、第254條規定，定期催告原告完成工作未果，已解除兩
    造間契約，有無理由？
  (三)原告依民法第259條第2款規定，請求返還系爭遊艇訂金，是
    否有據?
六、茲就兩造爭執事項，判斷如下：
  (一)按給付無確定期限者，債務人於債權人得請求給付時，經其
    催告而未為給付，自受催告時起，負遲延責任；其經債權人
    起訴而送達訴狀，或依督促程序送達支付命令，或為其他相
    類之行為者，與催告有同一之效力。民法第229條第2項定有
    明文。經查，原告主張於93年11月24日匯款美金15萬元予被
    告，作為系爭遊艇之訂金，為被告所不爭執。而原告與系爭
    遊艇買主係約定於95年5月交船，該買主於同年3月29日、30
    日了解系爭遊艇只完成船體外殼、停工中之實情，表示不可
    能於約定期限交船，已向原告解除契約，亦據被告於台灣澎
    湖地方法院檢察署97年他字第84號侵占等案件中，提出兩造
    間「紛爭記實」陳述明確（本院卷181 頁），被告就此亦未
    爭執（本院卷209 頁背面）。是兩造固未約定系爭遊艇交付
    之確定時間，惟自原告交付訂金，至原告與買主約定之交船
    期限，約1 年6 個月期間，堪認係完成系爭遊艇之相當期間
    。則原告於該期間經過後，應得請求被告交付。是原告對被
    告提起本院97年度訴字第399 號返還不當得利等之訴訟，既
    表明被告已給付遲延、主張解約請求返還訂金之旨，於本件
    99年2 月12日起訴狀，復催告被告於10日內履行系爭契約（
    本院卷6 頁），依其前後文義，自係請求被告依系爭契約履
    行交付系爭遊艇之旨，按之上開規定，已發生使期限確定之
    催告效力。惟被告於99年3 月24日收受催告，迄未提出交付
    或為提出之通知，按之上開規定，即應負遲延責任。
  (二)被告抗辯系爭遊艇完成船殼後即停工，係因可歸責於原告之
    事由云云。據查：
  1.被告抗辯：原告於95年3 月間對其提起高達1 億餘元之損害
    賠償訴訟，假扣押其財產及對其之負責人提起刑事告訴等，
    認原告就系爭遊艇製作契約已無繼續履行之意等語。惟契約
    當事人間發生爭訟，固足破壞雙方情誼，然就契約之履行，
    除經當事人依法定或約定事由終止或解除，或雙方合意終止
    或解除，並不影響其效力。而被告既於本件爭執原告不得解
    除系爭契約，復未提出具體事證，證明原告於本件請求返還
    訂金訴訟（含本院97年訴字第399 號返還不當得利等事件，
    下合稱系爭訴訟）前，曾為解約或終止之意思表示，或兩造
    曾為合意終止或解除，則在系爭訴訟之前，被告自有繼續履
    行契約之義務。
  2.被告抗辯：其施作系爭遊艇，已支出船殼模具修改之物料費
    用1,127,500 元、人力費用2,853,037 元，船殼製作之物料
    費用1,117,801 元、人力費用322,820 元，合計支出費用達
    5,421,158 元，逾原告支付之本筆匯款，而原告並未再給付
    任何款項，故未繼續施作等語，並提出領料統計表、廠務部
    工程請款單（本院卷213 至230 頁）為憑，及引用證人葉文
    昌、方麒嘉在本院97年訴字第399 號返還不當得利等事件中
    之證詞（本院卷231 至234 頁）。惟原告否認被告提出之上
    開請款單據私文書之真正。而據分包系爭遊艇施作工程之證
    人葉文昌陳稱：我承包遊艇工程，製作船的外殼，多少錢是
    廠長決定總價，我再決定要不要做，忘記系爭遊艇多少錢承
    包；模具是由方麒嘉負責，當時客戶要求寬度要更改，他把
    模具修改好後我再進場施作；請款單款項是我請領的，單據
    我授權被告廠長填寫，填完後拿影本給我看，不是我簽名，
    款項沒有錯誤；領料統計表上之項目，大部分我都有請領，
    系爭遊艇材料約110 、120 萬元，不會超過150 萬元等語；
    證人方麒嘉（原名方瑞成）陳稱：我負責模具修補及噴模具
    的膠殼，只負責工程不帶料，系爭遊艇船身有加寬、船頭形
    狀也有變更，是80幾萬元承包等語。足見證人均係依承包價
    付款，即總價承包方式，方麒嘉承包總價為80幾萬元；葉文
    昌固不能正確記憶承包總價，其既負責船殼之製作，應依被
    告主張船殼部分人力費用322,820 元為其總價，且此金額為
    原告所不爭執（本院卷150 頁），則方麒嘉部分如以90萬元
    計，人力費用部分應不超過1,222,820 元。是縱使被告提出
    之領料統計表真正，依所載船殼模具修改之物料費用1,127,
    500 元加計船殼製作之物料費用1,117,801 元，為2,245,30
    1 元，再加計上述人力費用1,222,820 元，總計亦不超過3,
    468,121 元，尚未逾原告已支付之系爭匯款4,863, 000元。
    被告復未提出曾催告原告增加付款之證明，是則，其抗辯係
    因原告未再匯款，款項不足始未繼續施作等語，要難認與事
    實相符。
  3.被告抗辯：原告所提出之船底隧道圖、積層圖、船體結構圖
    及修改圖、更新版等圖說，僅係船殼施作之依據及船體內部
    之一般佈置圖，並無具體內裝之尺寸、材料種類、造型及施
    工方式之指示，無從進行船體內部之施工，所交付之船艏側
    推進器油壓系統管線佈置圖，僅供於製作船殼時預留該設備
    之空間，均未逾船殼製作範圍，亦未指示伊繼續施工及如何
    施工，故伊未繼續施作等語。惟據證人甲○○陳稱：我自93
    年間起5 年，受原告僱用作設計工作，有設計系爭遊艇，並
    交付本院卷第169 頁螢光筆標示之系爭遊艇船底隧道圖、積
    層圖、船體結構圖及更新版圖說、船艏側推進器油壓系統管
    線佈置圖、船形結構圖更新版等，及內裝圖給被告；整艘船
    的外型包括船身、甲板、望台，我給被告的圖已包含船身、
    甲板、望台，施工圖有包含尺寸、材料種類，被告看我的圖
    就能施作到結構部分完工，除非現場施工有問題才需要補修
    改的圖面；依卷附系爭遊艇施工現況照片，只有完成船殼底
    部結構跟大樑、肋樑，還不算完成船殼，因為尚未完成船殼
    的結構隔間，要全部船的結構物完成才能脫模，否則船殼會
    損壞；船殼完成後，要先確認推進器的位置，系爭遊艇船殼
    完成的現況，還沒有到可以安裝推進器的階段，還不需交付
    推進器，且推進器油壓系統係另由專門廠商提供；我在施工
    期間參與兩造開會，知道進度有些落後，被告表示會趕上進
    度，未曾表示資金不夠或圖不夠，也未曾催告要再交付第二
    期款及施工圖等語（本院卷279 至281 頁）。參以原告於93
    年11月間即訂製系爭遊艇，如其交付之設計圖及施工圖不足
    繼續施作，當即促請原告提出，以免延誤完工，然被告就所
    辯原告指示不足之抗辯，自95年3 月間停工時起，迄今4 年
    餘，全未提出其他事證以為佐證，堪認證人甲○○證詞屬實
    ，足以採信。是被告此部分抗辯，亦無足採。
  4.從而，被告就其逾相當期限而未完成系爭遊艇，並無足以引
    為同時履行抗辯之正當事由，自無從解免其債務人之遲延責
    任。
  (三)次按民法第254 條規定，契約當事人之一方遲延給付者，他
    方當事人得定相當期限催告其履行，如於期限內不履行時，
    得解除其契約。同法第259 條第2款規定，契約解除時，當
    事人雙方回復原狀之義務，除法律另有規定或契約另有訂定
    外，受領之給付為金錢者，應附加自受領時起之利息償還之
    。同法第202 條前段規定，以外國通用貨幣定給付額者，債
    務人得按給付時，給付地之市價，以中華民國通用貨幣給付
    之。被告於系爭遊艇應完成之相當期間以後，經原告定期催
    告履行，迄未提出給付，或為提出給付之通知，為被告所未
    爭執，原告再於99年7 月19日以準備書(三)狀繕本，通知被告
    解除系爭契約，於99年7 月21日送達被告，應認已生解除系
    爭契約之效力。則原告依民法第259 條第2 款規定，請求被
    告返還所受領之訂金，並按給付時之匯率換算為新台幣，及
    請求加計自99年4 月26日起算之法定遲延利息，核屬有據，
    應予准許。
七、綜上，原告本於兩造間系爭遊艇訂製契約之法律關係及民法
    第259 條第2 款之規定，請求被告給付4,863,000 元，及自
    99年4 月26日起至清償日止，按年息百分之5 計算之法定遲
    延利息，為有理由，應予准許。又兩造均陳明願供擔保，聲
    請准予宣告假執行及免為假執行，經核於法並無不合，爰各
    酌定相當擔保金額准許之。兩造其餘攻擊、防禦，於終局判
    決結果並無影響，爰不予一一審究，附此敘明。
據上論結，本件原告之訴為有理由，爰依民事訴訟法第385 條第
1 項前段、第78條、第390 條第2 項、第392 條第2 項，判決如
主文。
中    華    民    國    99    年    10    月   18     日
                  民事第一庭法  官   謝肅珍
以上正本係照原本作成。
如對本判決上訴，須於判決送達後20日內向本院提出上訴狀。如
委任律師提起上訴者，應一併繳納上訴審裁判費。
中    華    民    國    99    年    10    月   18     日
                            書記官   陳掌珠

司法院資訊處製作；財團法人民間司法改革基金會備份。
